臺灣高等法院刑事判決　　　　　　　　　　　　　　九十年度上訴字第二九六九號
　　上　訴　人　臺灣臺北地方法院檢察署檢察官
　　上　訴　人
　　即　被　告　甲○○
　　選　　　任
　　辯　護　人　賴彌鼎
右上訴人，因違反懲治盜匪條例案件，不服臺灣台北地方法院，九十年度重訴字第四
號，中華民國九十年七月二十七日第一審判決（起訴案號：臺灣台北地方法院檢察署
八十九年度偵字第二０六三七號）提起上訴，本院判決如左：
    主      文
上訴駁回。
    事      實
一、甲○○前於民國八十一年間因違反麻醉藥品管理條例案件，經分別被判處有期徒
    刑三年及六月，定應執行有期徒刑三年二月，入監執行假釋後，又因另犯他罪經
    撤銷假釋，再執行殘刑，而於八十六年十二月四日假釋縮刑保護管束期滿執行完
    畢，詎猶不知警惕，於八十九年十月二十九日凌晨一時四十分許，在台北市龍山
    寺附近購物後，欲返回其台北縣板橋市住處，騎乘機車行經台北市○○街七十號
    華賓旅社附近時，適有一從事風化業之女子余瓊惠自該處騎樓走出，將其攔下，
    兜攬從事性交易，甲○○先表示其所帶現金不足，予以婉拒，惟經余瓊惠再三邀
    約後，甲○○遂與余瓊惠一同進入華賓旅社一０一室（起訴書誤載為「二０一」
    室）。迨甲○○入內脫下外套及內衣，余瓊惠脫下褲裙及底褲後，甲○○認余瓊
    惠年齡稍大而不願與余瓊惠進行性交易，但余瓊惠表示其已褪去底褲，仍要求甲
    ○○付費新臺幣（下同）二千元，甲○○不予同意而與余瓊惠發生口角，進而發
    生爭執、拉扯，嗣甲○○欲行離去，余瓊惠欲加阻止並手持不詳姓名者所有之美
    工刀揮舞，甲○○見狀出手欲搶下該美工刀，復與余瓊惠拉扯，而於互為拉扯間
    ，竟一時氣憤，萌生殺人之犯意，明知以刀鋒銳利之美工刀重創人體要害之喉部
    ，將有因而致被刺人死亡，詎竟以手強行按壓余瓊惠手持之美工刀，強力切割余
    瓊惠之頸部，致其頸部受有四條銳器傷：第一條長五公分，平行，在喉結高度，
    由喉結往右，為切創，深０‧五公分；第二條在第一條切創左側及下面０‧五公
    分處，由喉結往左，也為切創，但亦含刺創成分，深三公分，平行並切穿氣管第
    一軟骨環；第三條在左頸第二條刺切創下方三公分處，外觀之創口係右上往左下
    四十五度角度，長二公分，內部之路徑則係由上往後往外（左）之方向行進深入
    三公分，該創傷係以刺創為主，其左端並見一條淺拖曳痕三公分往左上斜走；第
    四條則在第三條創口之左方三公分處，創口長二公分，表面是右下往左上略斜十
    度，內部則見刺器方向往上往後深入六公分，刺穿左頸動脈；且余瓊惠雙手亦因
    抵禦甲○○之攻擊，而在左手背大拇指第二節、右手掌食指第二節及右手掌中指
    第二節分別受有各長二公分之抵抗傷；上述頸部重創，造成余瓊惠前頸及上縱膈
    、心囊外軟組織大量出血，不支倒臥於該房間浴室內。甲○○見狀，欲取其放置
    於該房間矮櫃上之外套離開現場時，見同置於矮櫃上余瓊惠之皮包（內有現金四
    萬一千六百元及摩托羅拉號碼0000000000行動電話一具），認有機可
    乘，另萌為自己不法所有之意圖，竊取上開皮包，將該皮包藏於手持之外套內，
    捧於手中環抱，衝出房門逃逸，而為旅社人員吳志峰及適巧到訪之友人李世輝、
    蔡坤山合力制伏，並由旅社人員談瀛萍報警處理，當場扣得美工刀（含刀片）一
    把及余瓊惠所有之女用皮包一只。惟余瓊惠經送醫急救，仍因頸部遭受刺創（刺
    穿頸動脈及切開氣管）造成出血性休克而死亡。
二、案經余瓊惠之女乙○○訴由台北市政府警察局萬華分局報請台灣台北地方法院檢
    察署檢察官偵查起訴。
    理      由
一、訊據上訴人即被告甲○○供承有於前揭時地與被害人余瓊惠因性交易乙事發生衝
    突、拉扯，而於拉扯間致余瓊惠頸部受刀傷不治死亡之事實，惟矢口否認有殺人
    之故意及竊盜之犯行，辯稱伊並未與死者進行性交易，但死者仍欲向伊索取性交
    費二千元，伊予以拒絕，乃生爭執，伊欲離去，遭死者阻擋，且死者持美工刀揮
    舞，阻擋其離去，伊乃以手抓住死者雙手，與之拉扯，而無意間劃到死者頸部致
    流血，伊未故意抓死者持刀之手刺創其頸部，並無殺人之犯意；又伊自旅社房間
    內向外衝時，並未拿死者皮包，亦未曾碰觸該皮包，不知證人何以指證伊手持皮
    包衝出房間云云。
二、查被告甲○○於偵查時就案發經過坦承：「．．．我起身要離開，準備去拿放在
    櫃子上外套，她（即被害人）就擋在浴室門口前，叫我等一下，此時她左手已多
    了一把美工刀，我就想搶下她的美工刀，搶時先劃到她脖子二刀，血愈流愈多，
    她又掙扎，才故意抓著她的手劃她的右手．．．後來在浴室門口，我為了讓她不
    要掙扎，我故意抓她的手去劃她的脖子（氣管）部位．．．（問：為何要殺這刀
    ？）我只是不想讓她動，不想讓外面的人知道，因為外面的人是她朋友．．．我
    站在浴室門檻上，她則站在浴室內，後來我就抓她左手，故意用力往她脖子劃，
    這次血有噴出來，她，就慢慢倒下。」（見相驗卷第六七頁、第六八頁正面，八
    十九年十月三十一日訊問筆錄）、「．．．在所拉扯時，我劃她的手，並抓她
    的左手把她推下去，刺傷她的喉部」（見偵查卷第八０頁正面）等語，而查被告
    於八十九年十月三十一日檢察官偵查時所為之訊問筆錄，確係依被告之供述而為
    製作，此經本院於九十年十一月二十三日調查時當庭播放當日偵查時之偵訊錄音
    帶核對無訛，而被害人余瓊惠因被告強力按壓其手持之美工刀重創頸部，致其前
    頸共有四條銳器傷：第一條長五公分，平行，在喉結高度，由喉結往右，為切創
    ，深０‧五公分；第二條在第一條切創左側及下面０‧五公分處，由喉結往左，
    也為切創，但亦含刺創成分，深三公分，平行並切穿氣管第一軟骨環；第三條在
    左頸第二條刺切創下方三公分處，外觀之創口係右上往左下四十五度角度，長二
    公分，內部之路徑則係由上往後往外（左）之方向行進深入三公分，該創傷係以
    刺創為主，其左端並見一條淺拖曳痕三公分往左上斜走；第四條則在第三條創口
    之左方三公分處，創口長二公分，表面是右下往左上略斜十度，內部則見刺器方
    向往上往後深入六公分，刺穿左頸動脈。上列傷勢造成余瓊惠前頸及上縱膈、心
    囊外軟組織之大量出血；致余瓊惠因頸部遭受刺切創（刺穿頸動脈及切開氣管）
    ，造成出血性休克而死亡；此經台灣台北地方法院檢察署檢察官督同法醫師相驗
    屬實，製有勘驗筆錄、相驗屍體證明書、驗斷書附卷可稽，並有法務部法醫研究
    所鑑定人饒宇東具結製作之法務部法醫研究所（八九）法醫所醫鑑字第一三四九
    號鑑定書、台北市立和平醫院急診病歷在卷可憑。且被告長褲、上衣、及外套標
    示處等血跡與死者血跡ＤＮＡ-ＳＴＲ型別均相符，刀片血跡與死者血跡ＤＮＡ-
    ＳＴＲ型別相符，亦有內政部警政署刑事警察局八十九年十二月十一日（八九）
    刑醫字第一七五一五七號鑑驗書影本附卷可考，及美工刀（含刀片）一把扣案可
    證；此外，並有監視錄影帶、現場照片二十張、錄影帶勘驗筆錄附卷可憑。足見
    余瓊惠之死亡結果確係被告以手施力，強行按壓被害人余瓊惠手持之美工刀刺創
    其頸部所致。查扣案之美工刀，其刀鋒銳利，而頸（喉）部係人體要害之處，以
    刀鋒銳利之美工刀朝人體要害之頸（喉）部重創，有因而致被刺人死亡，此為被
    告所明知，被告出手強力按壓被害人余瓊惠手持之美工刀，用力切刺被害人余瓊
    惠之頸部，且造成之刀傷數量多達四條，而分別切穿氣管及刺穿頸動脈；其用力
    之猛及刺切次數之多，均足認被告有殺人之犯意甚明。況余瓊惠雙手因抵禦甲○
    ○之攻擊，而分別於左手背大拇指第二節、右手掌食指第二節及右手掌中指第二
    節受有各長二公分之抵抗傷等情，亦據法務部法醫研究所鑑定明確，有前述法務
    部法醫研究所鑑定書及台北市立和平醫院急診病歷在卷可參；顯見余瓊惠曾因以
    手抵擋被告施力之刺創攻擊，而受有刀傷，被告嗣後翻異前供，改辯稱伊僅以雙
    手抓住死者雙手與之拉扯，並未以手按壓死者持刀之手刺創其頸部云云，顯係事
    後卸責之詞，不足採信。茲查被告於與被害人余瓊惠爭執拉扯時，見被害人余瓊
    惠手持美工刀，此際被告若僅係欲自被害人余瓊惠手上搶下該美工刀，以被告年
    僅二十七歲，身強體壯，而被害人余瓊惠已五十餘歲之人，顯足以控制被害人余
    瓊惠手持之美工刀，或搶下該美工刀，惟何以被告竟使該美工刀重創同一頸（喉
    ）部四刀，甚且有深達六公分，而依證人即華賓旅社負責人談瀛萍於警訊時證稱
    伊突然聽到很大的撞擊聲，於是立刻循聲往一０一號房查看，並敲房門問發生何
    事，房內男子即回答沒事，但伊發覺不太對，便拿旅內之預備鑰匙來開門查看
    ，伊才剛要將門打開，未料門即被推回關上，伊令房門內的人將門打開，否則立
    刻報警，但房內之男子回答：「你不要叫警察」，於是伊馬上打一一０報警，當
    伊打完電話正往一０一號房的走廊時看到一０一號房內之男子衝出房間」等語（
    見偵查卷第十四頁背面），被告於警訊及偵查時亦供承當時旅社老闆娘有來敲門
    ，伊說沒事，並自內將門頂住不開門云云，茲被害人余瓊惠之頸部因受美工刀之
    切創，依卷附之現場照片所示，血流滿地，已受傷甚重，被告若係與被害人余瓊
    惠拉扯中不慎致美工刀切創被害人之頸部，並無殺害被害人之意思，何以此狀況
    下，既不向該旅社人員求援，復不接受該旅社人員之查詢，且亦不即將被害人送
    醫急救，反而欲乘機逃逸，其有欲置被害人余瓊惠於死之犯意甚明，被告所辯並
    無殺害余瓊惠之故意云云，要係飾卸刑責之詞，不足採信。至證人即被害人余瓊
    惠之女乙○○雖到庭證稱案發當日伊曾翻動被害人皮包未發現美工刀等情，華賓
    旅社人員談瀛萍於偵查中亦供稱：旅社房間內未放置美工刀等語（見八十九年度
    偵字第二○六三七號偵查卷第七十七頁背面參照）；然此至多僅能證明「案發前
    余瓊惠皮包內未置有美工刀」及「旅社人員未於旅社房內放置美工刀」之事實，
    而不足憑此反向推論扣案之兇刀係被告攜帶至現場或為其所有之物。公訴人依現
    存卷證認定被告係以其所有且預藏之美工刀殺人，尚有未洽，附此明。
三、被告於案發當時，曾以外套包裹余瓊惠所有黑色皮包（內有現金四萬一千六佰元
    及行動電話一具），以手捧住環抱，衝出旅社房間，且被告於旅社門口遭在場人
    制伏倒地時，該皮包及用以包裹之外套亦掉落地面之事實，分別據在場人談瀛萍
    、吳志峰、李世輝、蔡坤山於警訊、偵查中及原審法院審理時到庭結證屬實，互
    核均相符合，且有告訴人乙○○為具領人之物認領保管收據乙紙在卷可稽，被
    告亦不否認其於該旅社門口遭人制伏倒地時，被害人余瓊惠之皮包掉落在其身旁
    之事實，茲查被告自該旅社房間衝出時，證人談瀛萍、吳志峰、李世輝、蔡坤山
    等人尚不知被告於上揭旅社房間內對被害人余瓊惠行兇之情事，該皮包自無可能
    係證人談瀛萍等人自該房間內取來置於被告之身旁，顯係被告自該房間衝出時一
    併出甚明，而參以告訴人乙○○就該皮包之尺寸供稱：該皮包大約長十五公分
    ，寬二十三、四公分，厚度約十公分左右等語（見原審卷九十年三月二十九日訊
    問筆錄參照）；被告亦自承：該皮包大約寬如Ａ４紙張大小（同日訊問筆錄參照
    ），... 伊夾克是薄夾克，沒有鋪棉很輕，衣服裡有無東西伊一定知道等語（見
    原審卷九十年五月十七日訊問筆錄）；是依該皮包尺寸及被告夾克質料判斷，被
    告顯無在取自己夾克時，誤取死者皮包而於不知情之狀況下一併夾帶之可能；顯
    見上述皮包係被告意圖為自己不法所有，而於余瓊惠傷重倒地之際，竊取而攜帶
    衝出旅社房間。被告空言否認案發當時曾以外套包裹皮包雙手環抱跑出房間云云
    ，顯與證人指述不符，不足採信。至上述死者皮包經鑑定結果，均未採獲有效指
    紋一節，雖經台北市政府警察局以九十年四月二十六日北市警鑑字第九○二四四
    七八二○○號函函述甚詳；然此或係因被告直接以外套包裹皮包，未徒手碰觸皮
    包表面而未遺留指紋所致，尚不足憑以認定對被告有利之證據，附此說明。
    綜上所述，本件事證明確，被告犯行洵堪認定。
二、核被告所為，係犯刑法第二百七十一條第一項之殺人罪，及刑法第三百二十條第
    一項之竊盜罪。公訴意旨雖以：被告自始有強盜余瓊惠皮包之犯意，於強取皮包
    之際，遭余瓊惠抵抗，發生扭打，而起意殺人，因認被告涉犯懲治盜匪條例第二
    條第一項第六款強劫而故意殺人之結合犯罪嫌；然查：上開皮包於案發後經檢視
    結果，其外觀狀態完整，把手沒有斷，表面亦無刮痕等情，業據被害人余瓊惠之
    女乙○○於原審法院審理時到庭供述明確（見原審卷第四十一頁）；且該被害人
    皮包經台北市政府警察局萬華分局利用氰丙烯酸酯法處理後未採獲有效指紋，再
    經台北市政府警察局刑事鑑識中心複鑑結果亦未採獲有效指紋，此經台北市政府
    警察局以九十年四月二十六日北市警鑑字第九○二四四七八二○○號函函述甚詳
    ；顯見依現存卷證資料，並未發現任何被告因強取該皮包，而與余瓊惠發生扭打
    、拉扯，致遺留指紋或損及皮包之相關事證。參以：依乙○○及證人談瀛萍等所
    述該皮包之材質、顏色及大小，其內縱藏有現金四萬餘元及行動電話手機一具，
    亦非被告所能輕易窺見；是公訴人單以案發後現場凌亂，即推認余瓊惠係為防護
    贓物始與被告發生劇烈打鬥，進而起訴指稱：被告因見余瓊惠之皮包內置有現金
    四萬一千六百元及行動電話一具，而萌生不法所有之強盜犯意，強取該皮包，並
    於余瓊起身抗拒之際，萌生殺人犯意而殺害余瓊惠云云，尚乏積極證據可佐。綜
    上所述，依檢察官起訴所憑之相關人證，暨本院調查證據結果，就現存證據可得
    證明之「被告手持被害人余瓊惠皮包自旅社房間衝出」客觀事實，至多僅能認定
    被告於被害人余瓊惠倒地昏迷之際，意圖為自己不法之所有，以和平手段竊取該
    皮包」之犯行，而查本院認被告竊取該皮包之事實與檢察官起訴之被告強取同一
    皮包之事實，俱以不法手段領得財物，其客觀構成要件主要事實雷同，二罪復同
    以為自己或第三人不法所有為主觀要件，並同以他人財物為客體及同為侵害財產
    法益之犯罪，罪質尚無差異，應認其「取余瓊惠皮包」之基本社會事實同一，爰
    變更檢察官之起訴法條，就被告之殺人及竊盜犯行論斷之，被告所犯上開二罪，
    其犯意各別，行為互殊，應予分論併罰。而查被告有如事實欄所載前科判決及執
    行情形，有台灣高等法院檢察署刑案紀錄簡覆表及本院被告全國前案紀錄表各乙
    份在卷可憑，其受有期徒刑執行完畢後五年內再犯本件有期徒刑以上之罪，為累
    犯，除殺人罪法定刑死刑、無期徒刑部分不得加重外，各依法加重其刑。原審以
    被告上述犯行罪證明確，援引刑法第二百七十一條第一項、第三百二十條第一項
    、第四十七條、第五十一條第五款及罰金罰鍰提高標準條例第一條前段之規定，
    並審酌被告與被害人素無怨隙，僅因死者索取二千元對價之糾紛，發生爭執，即
    萌生殺意而殺人，且下手既重又殘並不顧被害人之抵抗，而造成無從彌補之死亡
    結果，其倫理非難性非低；又於被害人倒地後起意圖謀其財物，且犯後仍翻異前
    詞欲圖卸罪，及其行為手段、動機、犯罪後之態度等一切情狀，分別就所犯殺人
    罪及竊盜罪，量處有期徒刑十四年及十月，並定應執行有期徒刑十四年八月，並
    以扣案之美工刀乙把不能證明係被告所有，併予明不予宣告沒收，經核認事用
    法，並無違誤，檢察官上訴意旨猶認被告所為係犯強劫而故意殺人罪，及被告上
    訴意旨否認有殺人之故意及竊盜犯行，均顯無理由，應予駁回。
據上論斷，應依刑事訴訟法第三百六十八條，判決如主文。
本案經檢察官林炳雄到庭執行職務。
中      華  民      國    九十一    年      一      月    二十四    日
                            臺灣高等法院刑事第三庭
                                審判長法  官  張  連  財
                                      法  官  李  英  勇
                                      法  官  張  傳  栗
右正本證明與原本無異。
殺人罪部分如不服本判決應於收受送達後十日內向本院提出上訴書狀，其未述上訴之
理由者並得於提起上訴後十日內向本院補提理由書（均須按他造當事人之人數附繕本
）。
                                      書記官  王  秀  雲
中      華      民      國    九十一    年      一      月    二十八    日
附錄：本案論罪科刑法條全文
刑法第二百七十一條
殺人者，處死刑、無期徒刑或十年以上有期徒刑。
前項之未遂犯罰之。
預備犯第一項之罪者，處二年以下有期徒刑。
刑法第三百二十條
意圖為自己或第三人不法之所有，而竊取他人之動產者，為竊盜罪，處五年以下有期
徒刑、拘役或五百元以下罰金。
意圖為自己或第三人不法利益，而竊佔他人之不動產者，依前項之規定處斷。
前二項之未遂犯罰之。
